臺灣雲林地方法院民事判決　九十一年度簡上字第九三號
　　上　訴　人　己○○○○○○.
　　訴訟代理人　甲○○
　　被上訴人　　戊○○
　　訴訟代理人　丁○○
　　被上訴人　　丙○○
　　訴訟代理人　乙○○○
右當事人間請求確認債權存在事件，上訴人對於中華民國九十一年八月十六日本院虎
尾簡易庭九十一年度虎簡字第一三七號第一審判決提起上訴，本院判決如左：
    主  　文
原判決廢棄。
確認被上訴人丙○○對被上訴人戊○○債權新臺幣參拾玖萬元存在。
第一、二審訴訟費用由被上訴人負擔。
    事  　實
甲、上訴人方面：
　一、聲明：如主文所示。
　二、陳述：除與原判決記載相同者，茲引用之外，補稱：系爭合會於民國（下同）
　　　　　　八十九年四月十五日起會，至九十一年十一月十五日止，前項合會係民
　　　　　　法增訂合會條文於八十九年五月五日施行以前，實務上認定合會係會首
　　　　　　與會員間單線之法律關係。
　三、證據：除援用第一審所提證據外，補提互助會名單為證。
乙、被上訴人方面：
  一、丙○○部分：
　（一）聲明：認諾上訴人請求。
　（二）陳述：除與原判決記載相同者，茲引用之外，補稱：訴外人林政芳於九十年
　　　　　　　十一月十五日以新台幣（下同）五千八百元得標，應得合會金為一百
　　　　　　　多萬元，惟實際上僅取得十二萬八千元，不足部分其徵得其餘活會會
　　　　　　　員之同意讓林政芳按月參與分配死會會員交付之會錢，但其並不同意
　　　　　　　。
　（三）證據：援用第一審所提證據。
 二、戊○○部分：
  （一）聲明：上訴駁回。
  （二）陳述：其於八十九年得標，在九十年十一月十八日會首即被上訴人丙○○倒
        　　　會之前，皆是將會錢交付丙○○。倒會之後因林政芳與伊有親戚關係
        　　　且尚為活會會員，故將每月應繳之會錢交予訴外人林政芳，金額共計
              三十六萬元。
  （三）證據：援用第一審所提證據。
    理  　由
一、本件上訴人於原審起訴主張：其與被上訴人即會首丙○○間給付會款事件，依執
    行名義所載，被上訴人丙○○應給付其三十九萬元。經台灣雲林地方法院九十一
    年度執字第三三七○號命令「禁止丙○○收取對第三人戊○○自九十年十二月十
    五日起至九十一年十一月十五日止每月應繳會款三萬元之會款債權或為其他處分
    ，第三人亦不得對債務人清償」，詎被上訴人戊○○於接獲上開命令後聲明其與
    被上訴人丙○○間並無債權債務關係，死會會款已抵銷完畢而提出異議，爰依法
    提起本件確認訴訟等語。被上訴人戊○○則以：死會會款其已按月交付合會會員
    林政芳，並無積欠被上訴人丙○○會錢等語，資為抗辯。
二、上訴人主張本院九十一年度執字第三三七○號命令「禁止丙○○收取對第三人戊
    ○○自九十年十二月十五日起至九十一年十一月十五日止每月應繳會款三萬元之
    會款債權或為其他處分，第三人亦不得對債務人清償」，被上訴人戊○○於接獲
    上開命令後聲明異議，否認債權關係存在等情，業據其提出本院上開執行命令、
    被上訴人戊○○聲明異議狀為證，復為被上訴人等所不爭執，自屬真實。本件兩
    造爭點為：
    （一）系爭合會是否適用新增訂之民法債篇第十九節之一合會之規定？
    （二）被上訴人交付會錢與訴外人林政芳有無生債之清償效力？
三、關於本件之爭點，分述如下；
　　（一）依民法債編施行法第一條規定：「民法債編施行前發生之債，除本施行法
　　　　　有特別規定外，不適用民法債編之規定；其在修正施行前發生者，除本施
　　　　　行法有特別規定外，亦不適用修正施行後之規定。」該修正理由所述修正
　　　　　重點亦表示：「一、民法債編修正前發生之債，除本施行法另規定外，不
　　　　　適用修正後之規定。----三、民法債編之部分修正規定，宜例外使其具有
　　　　　溯及之效力，前於債編修正前後一體適用。此類具有溯及效力之規定，自
　　　　　以明定於民法債編施行法中者為限。茲將修正民法債編規定中有溯及效力
　　　　　之規定。」而本件兩造係分別於八十九年四月十五日，訂定系爭合會契約
　　　　　，此有系爭合會會單在卷足憑，亦為被上訴人所不爭執。是本件兩造訂定
　　　　　合會契約，均成立在民法債編施行之後，並非在民法債編施行之前發生，
　　　　　自無民法債編施行法第十六條規定之適用。另民法債編施行法就八十九年
　　　　　五月五日新增訂之民法債篇第十九節之一合會規定，並無明文特別規定新
　　　　　增訂之民法債編第十九節之一合會規定，亦即民法第七百零九條之一至之
　　　　　九，亦溯及既往適用增訂施行前所發生之合會。則依前述民法債編施行法
　　　　　第一條後段之規定，本件發生在民法債編第十九節之一合會規定增訂前之
　　　　　合會，應無民法債編第十九節之一合會規定之適用甚明。
    （二）民法債編修正條文於八十九年五月五日施行前，合會係民間融資方法之一
          ，為台灣民間之習慣，屬民法法源之一（民法第一條、第二條參照）。所
          謂合會，係會首與會員間訂立之契約，會員與會員間並無法律關係存在（
          最高法院六十三年度台上字第一一五九號判例參照）。給付會款為會員之
          主給付義務。本件被上訴人戊○○既已於八十九年間得標而為死會會員，
          自應依其得標時約定之標息給付會款與會首即被上訴人丙○○，兩人間確
          有合會債權存在無疑。
四、被上訴人戊○○另抗辯其已按月交付會錢與訴外人林政芳云云。惟按依債務本旨
    ，向債權人或其他有受領權人為清償，經其受領者，債之關係始生消滅，民法第
    三百零九條第一項定有明文。本件訴外人林政芳就被上訴人間之合會債權，並無
    任何受領權限，是被上訴人戊○○對其之給付行為，自不生消滅系爭合會債權之
    效力。
五、從而，上訴人主張確認確認被上訴人丙○○對被上訴人戊○○債權三十九萬元存
    在，即有理由，應予准許。原審為上訴人敗訴之判決，自有未洽。上訴意旨指摘
    原判決不當，求予廢棄改判，為有理由，爰由本院將原判決予以廢棄改判如主文
    第二項所示。
六、據上論結，本件上訴為有理由，依民事訴訟法第四百三十六條之一第三項、第四
    百五十條、第七十八條、第八十五條第一項前段，判決如主文。
中　　　華　　　民　　　國　　九十一　　年　　　十一　　　月　　十三　　日
                                        臺灣雲林地方法院民事第一庭
~B審判長法官　蕭守田
~B法　　　官  林秋火
~B法　　　官　鍾貴堯
右正本證明與原本無異。
本件判決不得上訴。
中　　　華　　　民　　　國　　九十一　　年　　　十一　　　月　　十三　　日
~B法院書記官　蔡春榮
